【裁判字號】    95,台上,2353
【裁判日期】    950504
【裁判案由】    傷害致人於死
【裁判全文】
最高法院刑事判決            九十五年度台上字第二三五三號
    上  訴  人  甲○○
                        33弄.
上列上訴人因傷害致人於死案件，不服台灣高等法院高雄分院中
華民國九十三年三月二日第二審更審判決（九十二年度上更(一)字
第三三二號，起訴案號：台灣屏東地方法院檢察署八十八年度偵
字第五九０九號），提起上訴，本院判決如下：
    主  文
原判決撤銷，發回台灣高等法院高雄分院。
    理  由
本件原判決認定上訴人甲○○於民國八十七年四月九日十二時二
十分許，在屏東市○○路九五四巷三三弄三四號住處一樓客廳，
因不滿其妻即被害人蔡燕芬連續多日未上班而在家酗酒，且不聽
其勸告回房睡覺。竟基於傷害之犯意，徒手毆打被害人頭、手部
並以腳踹其腿部。致被害人受顱頂及顱枕部多處血腫、顏面及口
唇發泔、口吐唾沫、左前額淤青、右髖骨部皮下出血、左大腿側
面淤血、右手肘外側及左手肘外側擦傷等傷害，旋再拉被害人至
二樓臥房睡覺。上訴人客觀上可預見其因頭部外傷可能導致顱內
出血，並於睡覺中乏人照顧而生死亡之結果，竟即外出上班。迨
翌日上午六時五十分許，始發現被害人業已因頭部外傷而顱內出
血，致氣絕死亡等情。因而撤銷第一審之判決，改判論處上訴人
傷害人之身體，因而致人於死罪刑。固非無見。
惟查：（一）有罪之判決書，應於理由內記載，認定犯罪事實所
憑之證據及其認定之理由，為刑事訴訟法第三百十條第一款所明
定。又犯罪事實應依證據認定之，不得以推測之詞入人於罪；亦
不得因被告所持之辯解不能成立，或被告所舉證人之供述不足為
其有利之認定為由，而執為有罪認定之依據。原判決以上訴人確
常毆打被害人；其所辯：被害人酗酒係其死亡之主要因素，被害
人於死亡前一、二週時曾因酗酒跌倒及開門碰撞致後腦、額頭受
傷云云，均難予採信；另證人陳瓊芬、許雋杰、許雋偉之證述係
迴護上訴人之詞，亦難輕信，資為論處上訴人罪刑之證據。然原
判決未就其所認定上訴人曾於八十七年四月九日當天毆打被害人
頭部致傷之事實，說明其所憑之證據及認定之理由，僅因上訴人
所持之辯解不能成立，且上訴人所舉證人之供述不足為其有利之
認定為由，遽認上訴人有本件犯行。依上開說明，已難認與證據
法則相符。（二）科刑判決所認定之事實與其所採之證據不相適
合，即屬證據上理由矛盾，其判決當然違背法令。原判決認定上
訴人曾於八十七年四月九日十二時二十分許，在住處一樓客廳，
徒手毆打被害人頭、手部並以腳踹其腿部等處，致被害人受顱頂
及顱枕部多處血腫、……左前額淤青、右髖骨部皮下出血、左大
腿側面淤血、右手肘外側及左手肘外側擦傷等傷害。然查被害人
曾於八十七年三月二十二日、三十日因前額瘀血至林志忠診所就
醫，業據證人林志忠醫師證述屬實，並有被害人之病歷表在卷可
稽。另被害人身體上右手肘外側及左手肘外側係受「擦傷」，此
類傷害是否均為上訴人當天「徒手」毆打所造成，亦非無疑。原
判決認上開傷害均係上訴人於案發當天徒手毆打所致，難謂無認
定事實與卷存證據不相符合之違誤。（三）有罪之判決書，對上
訴人有利之證據不採納者，應說明其理由，為刑事訴訟法第三百
十條第二款所明定。故有罪判決書對於上訴人有利之證據，如不
加採納，均應逐一明確詳述其理由，不得僅以臆測、空泛之詞為
其論據，否則即有判決理由不備之違法。依原判決認定之事實，
上訴人於案發當日曾徒手毆打蔡燕芬頭、手部並以腳踹其腿部，
致其受有顱頂及顱枕部多處血腫等傷害，而於翌日因頭部外傷顱
內出血死亡等情。然證人即上訴人與被害人所生之子許雋杰、許
雋偉二人於第一審及原審調查時均證稱案發當時，上訴人係拉蔡
燕芬手，打其手臂及踢其腳部，叫其上樓睡覺，並未打其頭部等
語（見一審卷第三十六、三十七頁，上訴卷第六十、六十二頁）
。其等一致指稱上訴人於案發當日並無毆打被害人頭部，此係對
上訴人有利之證據，原判決對此未明確詳述不採之理由，僅以被
害人頭部左後側近頂部之頭部外傷之受傷位置，與其在案發前一
、二星期跌倒時頭部碰撞並無關連，繼而推論上開證人所為上訴
人案發當時，並未打其頭部之證詞，亦係迴護上訴人之詞云云【
見原判決一－（三）】，自有判決理由不備之違法。（四）原判
決理由說明被害人之屍體經解剖結果，發現其頭部外傷在左後側
近頂部，因跌倒所致之外傷機會較小，其血塊為果凍狀及新鮮血
液，出血至死亡應在一天內，因認應係急性之硬腦膜下出血無疑
，而為不利於上訴人之認定。然依上訴人原審之辯護人提出之羅
秀雄醫師編著「法醫學」之記載，硬腦膜下出血可分為急性、亞
急性、慢性三種，在外傷後三天內發生症狀為急性，三天後到三
星期以內出現症狀者屬於亞急性，超過三星期才出現症狀者則是
慢性。係以患者「受傷至發生症狀」（如出血）期間之長短為標
準，似與出血至死亡時間為若干無涉。乃原判決理由徒以被害人
屍體經解剖結果，因其頭部血塊為果凍狀及新鮮血液，「出血至
死亡」應在一天內，而認其屬急性硬腦膜下出血，即有判決理由
欠備之疏誤。（五）審理事實之法院，對於案內一切證據，除認
為不必要者外，均應詳為調查，然後基於調查所得之心證，以為
判斷之基礎，故證據雖已調查，而尚有其他必要部分並未調查，
仍難謂無查證未盡之違法。本件被害人於案發前二、三星期曾自
住宅樓梯摔下撞擊頭部，此經其子許雋杰、許雋偉二人於原審供
證明確（見上訴卷第六十一、六十二、九十三頁）。而證人張秀
珍、賴瓊淑於第一審審理時亦到庭結證，於被害人死前十餘天曾
幫其洗頭，發現左後腦部有一腫泡，被害人表示係摔倒所致，另
證人即醫師林志忠於第一審審理時並證稱：被害人於八十七年三
月二十二日、三十日曾因左頭頂部血腫及前額瘀血至其診所求診
，據被害人表示係跌倒受傷，因診所無相關設備，當時建議被害
人至醫院作腦部檢查。……通常腦部受傷均在一週內顱內出血，
也有十天甚或一個月才出現症狀等語，此復有被害人於該診所就
診之病歷影本可按（見一審卷第三十五、三十六、八十一、六十
四頁）。則上訴人所辯被害人於死亡前一、二週時曾因酗酒跌倒
碰到後腦、額頭云云，非無所本。茍上訴人確曾於案發當天出手
毆打被害人之頭部左後側近頂部致死，理應有二處傷痕。然依法
務部法醫研究所鑑定書所載，被害人頭部左後側近頂部之頭部外
傷，不僅與醫師林志忠所證被害人受有左頭頂部血腫傷害相合
，且該部位並無其他傷痕之記載。則該傷是否係被害人案發二、
三星期前因跌倒所致？該頭部傷害有否造成亞急性或慢性硬腦膜
下出血，乃延至案發之日出血死亡可能？即有研求之必要。原審
雖曾就上開疑點函請法務部法醫研究所查明，然該所九十三年一
月二十九日法醫理字第０九二０００四七０七號函復僅謂：「請
參考鑑定書『病理學檢查結果』第二項該傷為死亡前一日內之出
血且非為跌倒所致」等語【見上更(一)卷第五一頁】。不僅未詳細
說明其認定之理由，且與鑑定書所載：「因跌倒所致之外傷機會
較小」（未排除因跌倒致傷之可能）不相一致，自難昭折服。此
攸關上訴人本件犯罪成立與否之判斷，基於公平正義之維護，且
對上訴人之利益有重大關係，自應依法詳予調查，以釐清真相。
乃原判決徒憑上開復函，遽認該傷係上訴人毆打所致，自屬速斷
，且有應於審判期日調查之證據未予調查之違法。（六）判決理
由之敘述均應依憑證據，且須與卷內之證據資料相適合，否則即
有判決理由不備或證據上理由矛盾之違法。原判決載謂證人李佳
靜、陳瓊芬（即被害人之同事）於一審時均證稱：「有一次被害
人請假，我們與主任去探望她，她見到我們就在哭，問她原因，
她說被先生打。」等語【見原判決理由一－（一）】。然證人陳
瓊芬當時係證稱：「……是否有提到被她先生打我已不記得」，
並未證述被害人曾說遭上訴人毆打，有審判筆錄可按（見一審卷
第一六四頁）。是原判決上開理由之敘述與卷內之證據資料顯不
相適合，自有證據上理由矛盾之違法。（七）鑑定人應於鑑定前
具結，其結文內應記載必為公正誠實之鑑定等語，為刑事訴訟法
第二百零二條所明定。原判決引用鑑定人劉景勳於偵查中之證詞
資為論處上訴人罪刑證據之一【見原判決理由一－（四）】。然
卷查上開鑑定人係於八十八年七月一日為本件鑑定時具結，有結
文在卷可稽。但其於八十七年四月十一日解剖屍體後，應檢察官
訊問為鑑定時，檢察官並未依法命鑑定人為具結，其所踐行之訴
訟程序難認適法，原判決猶採為論罪之依據，亦有未合。上訴意
旨執以指摘原判決違法，非無理由，應認仍有撤銷發回更審之原
因。
據上論結，應依刑事訴訟法第三百九十七條、第四百零一條，判
決如主文。
中    華    民    國  九十五  年    五    月    四    日
                      最高法院刑事第四庭
                          審判長法官  吳  雄  銘
                                法官  池  啟  明
                                法官  劉  介  民
                                法官  郭  毓  洲
                                法官  韓  金  秀
      本件正本證明與原本無異
                                      書  記  官
中    華    民    國  九十五  年    五    月    八    日
                                                  Ｒ


司法院資訊處製作；財團法人民間司法改革基金會備份。
